臺灣臺北地方法院刑事判決
110年度原訴字第17號
公  訴  人  臺灣臺北地方檢察署檢察官
被      告  高福雄



選任辯護人  鍾承駒律師（法扶律師）
被      告  林彥廷


上列被告因傷害案件，經檢察官提起公訴（109年度偵字第24986
號），本院判決如下：
    主  文
高福雄犯傷害罪，處有期徒刑伍月，如易科罰金，以新臺幣壹仟
元折算壹日。
林彥廷犯傷害罪，處拘役貳拾日，如易科罰金，以新臺幣壹仟元
折算壹日。
    事  實
一、高福雄於民國109年8月2日下午5時3分許，在其承租位於臺
    北市○○區○○街000巷00號3樓之廁所外，與同為承租戶之林聖
    祥發生口角並相互推擠，高福雄竟基於傷害之犯意，持未扣
    案之美工刀1把朝林聖祥揮舞刺擊，致林聖祥受有右前臂7公
    分撕裂傷經縫合、左前胸4公分穿刺傷經縫合及胸管放置、
    正中後頸1公分撕裂傷經縫合、四肢及軀幹多處鈍挫傷等傷
    害。林彥廷因聽聞高福雄與林聖祥爭吵聲後，至廁所外，見
    林聖祥與高福雄前揭肢體衝突，亦與高福雄發生爭執，高福
    雄竟基於傷害之犯意，持前開美工刀割傷林彥廷，致林彥廷
    因而受有左側上臂撕裂傷11×1公分，在此同時，林彥廷亦基
    於傷害之犯意，持行動電話丟擲高福雄，致高福雄受有左眉
    撕裂傷約1.5公分。
二、案經高福雄、林彥廷、林聖祥訴由臺北市政府警察局萬華分
    局報請臺灣臺北地方檢察署檢察官偵查後起訴。
    理  由
壹、證據能力：
一、被告高福雄及其辯護人於本院準備程序中，爭執證人即同案
    被告林彥廷、證人即告訴人林聖祥於警詢及偵查中證述之證
    據能力云云（見本院卷第349頁）。惟查：
　㈠警詢時之陳述：
　⒈證人即同案被告林彥廷就案發當日被告高福雄先攻擊何人乙
    節，於警詢時證述：被告高福雄持美工刀先攻擊告訴人林聖
    祥，造成告訴人林聖祥全身刀傷，後來也持美工刀劃傷我的
    左手臂等語（見偵字卷第24頁、第27至28頁），然其於本院
    審理時則證述：被告高福雄與告訴人林聖祥發生推擠時，就
    從口袋拿出美工刀，他第一刀劃下來是先砍到我的左手臂等
    語（見本院卷第498頁），顯不一致。本院審酌證人即同案
    被告林彥廷於警詢中所為之陳述，距案發時點較近，記憶力
    應屬清晰，其陳述較趨於真實，客觀上應具有較可信之特別
    情況，參以其於本院審理時並未證稱於警察局詢問時有被以
    強暴、脅迫、利誘、詐欺、疲勞訊問、違法羈押或其他不正
    之方法而取供之情形，且其於警詢時之陳述，乃為證明被告
    高福雄本案犯罪事實存否所必要，依刑事訴訟法第159條之2
    規定，應認有證據能力，而得採為本案之證據。
　⒉遍查全卷並無證人林聖祥於警詢之陳述，是被告高福雄及其
    辯護人認證人林聖祥於警詢之證述無證據能力云云，容有誤
    會，附此敘明。　
  ㈡偵查中之陳述：
　　證人即同案被告林彥廷、證人林聖祥於偵查中所為之陳述，
    對被告高福雄而言，固均屬被告以外之人於審判外、未經具
    結之陳述。惟觀諸證人即同案被告林彥廷、證人林聖祥經本
    院審理時傳喚到庭，以證人身分接受檢察官、被告高福雄及
    其辯護人進行交互詰問，證人即共同被告林彥廷、證人林聖
    祥於本院審理時所述與偵查時之陳述尚無明顯不符，無引用
    其於偵查中陳述之必要，亦不符合刑事訴訟法第159條之3、
    第159條之5之規定，應無證據能力。
二、本案認定事實所引用之其他卷證資料，屬於傳聞之供述部分
    ，被告高福雄及其辯護人、被告林彥廷於本院準備期日均不
    爭執，並同意引用為證據（見本院卷第160頁、第349頁），
    且迄至本院言詞辯論終結前，被告、辯護人及檢察官知悉有
    刑事訴訟法第159條第1項不得為證據之情形，復均未表示異
    議，本院審酌上開證據資料製作時之情況，並無違法不當及
    證明力明顯過低之情況，亦認為以之做為證據應屬適當，認
    上揭證據資料依刑事訴訟法第159條之5第1項規定均例外有
    證據能力。而本案認定事實所引用之非供述證據，並無證據
    證明係公務員違背法定程序所取得，依刑事訴訟法第158條
    之4反面解釋，均得為證據。
貳、實體部分：
一、訊據被告高福雄、林彥廷，就本案所為之辯解如下：
  ㈠被告高福雄固不否認於上揭時間及地點，持美工刀劃傷告訴
    人林聖祥，及告訴人林聖祥受有事實欄所載傷勢等事實（見
    本院卷第347頁、第589頁），惟矢口否認有何傷害犯行，辯
    稱：我持刀是為了要防衛自己，才因而劃傷告訴人林聖祥，
    但我並沒有劃傷同案被告林彥廷云云（見本院卷第347至348
    頁）。其辯護人則辯謂：本案是同案被告林彥廷先動手傷害
    被告高福雄，被告高福雄才有本案後續的行為，因此被告高
    福雄是屬於正當防衛云云（見本院卷第348頁、第589至590
    頁）。
　㈡被告林彥廷雖坦承案發當日見同案被告高福雄持美工刀刺擊
    告訴人林聖祥，告訴人林聖祥因此受有事實欄所載之傷勢，
    遂朝同案被告高福雄丟擲行動電話，及同案被告高福雄受有
    左眉撕裂傷1.5公分之傷害等事實（見本院卷第160頁），惟
    矢口否認有何傷害犯行，辯稱：我是要抵擋同案被告高福雄
    ，但沒丟中他，我是正當防衛云云（見本院卷第160頁、第5
    90頁）。
二、經查：
　㈠被告高福雄於109年8月2日下午5時3分許，在其承租位於臺北
    市○○區○○街000巷00號3樓之廁所外，與同為承租戶之告訴人
    林聖祥發生口角並相互推擠，嗣被告林彥廷聽聞被告高福雄
    與告訴人林聖祥之爭吵聲後，至廁所外，復與被告高福雄發
    生衝突等事實，業據被告2人坦認在卷（見偵字卷第8頁、第
    23至25頁、第28至29頁、本院卷第488至489頁、第498至499
    頁），核與證人林小玲於警詢中、證人林聖祥於本院審理時
    具結證述內容大致相符（見偵字卷第50頁、本院卷第573至5
    74頁），堪可認定。
  ㈡被告高福雄傷害告訴人林聖祥部分：
　⒈告訴人林聖祥所受前揭傷害，係其與被告高福雄口角及推擠
    後，被告高福雄持美工刀揮舞刺擊所致等節，業據證人林聖
    祥於本院審理時證述：案發當日，我去上廁所時，被告高福
    雄跑到廁所門外偷看我上廁所，我發現後就質問他為何要偷
    看我上廁所，接著我們就發生口角，後來他就拿美工刀砍我
    、刺我，我嚇到就叫了，同案被告林彥廷就從房間裡衝出來
    ，當時我沒有覺得很痛，還去搶被告高福雄的刀子並與他拉
    扯，但被告高福雄一直砍我，後來同案被告林彥廷有拉我與
    被告高福雄要將我們分開，我在被砍完後有扶著牆壁，意識
    就開始模糊了等語（見本院卷第573至576頁）；證人即同案
    被告林彥廷於警詢、偵查及本院審理中證述：告訴人林聖祥
    發現被告高福雄偷看他上廁所，就質問被告高福雄，兩人就
    發生爭吵並推擠，後來被告高福雄就持美工刀刺向告訴人林
    聖祥的胸部等語（見偵字卷第23至25頁、第28頁、本院卷第
    498至499頁、第501至502頁）明確。且有國立臺灣大學醫學
    院附設醫院（下稱臺大醫院）診斷證明書1紙、臺大醫院110
    年10月29日校附醫秘字第1100905143號函檢附告訴人林聖祥
    病歷0冊、臺北市政府警察局實驗室案件編號0000000000C25
    號鑑定書1紙、臺北市政府警察局萬華分局110年5月24日北
    市警萬分刑字第1103030653號函檢附員警職務報告與現場黑
    白及彩色照片共18張附卷可稽（見偵字卷第91頁、第107至1
    11頁、本院卷第第67至77頁、第85至93頁、199頁、臺大醫
    院病歷0冊），此部分事實，應堪認定。
  ⒉被告高福雄雖辯稱：我當時是為了自衛才持美工刀割到告訴
    人林聖祥云云（見偵字卷第8頁、本院卷第347頁、第589頁
    ）。惟按正當防衛必須對於現在不法之侵害，始足當之，防
    衛過當，亦以有防衛權為前提；刑法上之防衛行為，係以基
    於排除現在不法之侵害而不超越必要之程度。惟侵害業已過
    去，或預料有侵害而侵害尚屬未來，或無從分別何方為不法
    侵害之互毆行為，均不得主張防衛權，而互毆係屬多數動作
    構成單純一罪，而互為攻擊之傷害行為，縱令一方先行出手
    ，還擊之一方，在客觀上苟非單純對於現在不法之侵害為必
    要排除之反擊行為，因其本即有傷害之犯意存在，自無主張
    防衛權之餘地（最高法院30年上字第1040號、108年度台上
    字第4328號判決意旨參照）。本案被告高福雄與告訴人林聖
    祥相互推擠後，遂持美工刀攻擊告訴人林聖祥，已如前述，
    則被告高福雄所為，顯係對一攻擊行為加以反擊，並非單純
    排除現在不法侵害而已，況觀諸告訴人林聖祥受有右前臂7
    公分撕裂傷經縫合、左前胸4公分穿刺傷經縫合及胸管放置
    、正中後頸1公分撕裂傷經縫合、四肢及軀幹多處鈍挫傷等
    傷害，益見應非被告高福雄單純制止行為所造成，是被告高
    福雄辯稱：我是為了自衛防身拿美工刀，並因而不慎割傷告
    訴人林聖祥云云（見偵字卷第8頁），要屬事後卸責之詞，
    不足採信。
　㈢被告高福雄傷害同案被告林彥廷部分：
　⒈同案被告林彥廷受傷之緣由，業據證人即同案被告林彥廷於
    警詢時證述：在被告高福雄與告訴人林聖祥及我爭執的過程
    中，我遭被告高福雄劃傷左手臂等語明確（見偵字卷第28頁
    ）；參以被告高福雄於警詢及本院準備程序時供稱：我與被
    告林彥廷及告訴人林聖祥發生口角，我有持美工刀劃傷被告
    林彥廷的左手臂等語（見偵字卷第8頁、本院審訴卷第104至
    105頁）。且同案被告林彥廷隨即前往臺北市立聯合醫院（
    下稱聯合醫院）和平院區就診，經診斷受有左側上臂撕裂傷
    11×1公分，並施行傷口縫合手術等節，亦有聯合醫院和平院
    區診斷證明書1紙、聯合醫院110年10月12日北市醫和字第11
    03063873號函檢附同案被告林彥廷病歷資料1份在卷可考（
    見偵字卷第55頁、本院卷第177至186頁），可認同案被告林
    彥廷所受傷勢，應係於前開衝突中所造成。
　⒉被告高福雄於本院審理時固改稱：同案被告林彥廷的傷勢不
    是我造成的云云（見本院卷第348頁、第489頁）。惟其就本
    案案發經過，於警詢時供稱：我與同案被告林彥廷及告訴人
    林聖祥發生口角，同案被告林彥廷就拿取放在一旁的木棍及
    口袋中的手機攻擊我，我就順勢拿起美工刀，因而不慎割傷
    告訴人林聖祥的胸部及身體多處部位，也不慎割傷同案被告
    林彥廷的左手臂等語（見偵字卷第8頁），嗣於本院審理時
    改稱：案發當時我從房間走到隔壁浴室要開門時，同案被告
    林彥廷及告訴人林聖祥就說我偷看他們上廁所，我們就吵起
    來，告訴人林聖祥就徒手對我動手，同案被告林彥廷就用手
    抓我的衣領，還用拳頭攻擊我的臉，我為了保護自己就把同
    案被告林彥廷及告訴人林聖祥往門外推，並回到房間把我的
    房間把門鎖起來，但是他們一直撞門，撞了約20分鐘，我看
    鎖頭都快壞掉了且有點鬆動，我才拿著美工刀開門，後來開
    門時，我發現他們2人還站在我的房門外，一開始是同案被
    告林彥廷手持棍棒，接著他把棍棒交給告訴人林聖祥，告訴
    人林聖祥就站在前面並用棍棒狂敲我的頭，我就握著美工刀
    把他劃傷了，而我的左眉毛是警察帶我回派出所調查時，同
    案被告林彥廷在警車上用手機敲我的眼睛與眉毛等語（見本
    院卷第489至492頁），其就是否持美工刀劃傷被告林彥廷乙
    節前後供述不一。且被告高福雄案發當日前往西園醫療社團
    法人西園醫院（下稱西園醫院）就診，經醫院診斷受有左眉
    撕裂傷約1.5公分乙節，有西園醫院乙種診斷證明書1紙、西
    園醫院110年10月6日西園醫字第110269號函檢附被告高福雄
    109年8月2日就診病歷資料與檢傷照片1份在卷可徵（見偵字
    卷第57頁、本院卷第187至197頁），未見被告高福雄頭部有
    其他傷勢；復觀諸案發現場照片，亦未見被告高福雄居住房
    間的鎖頭有何毀損之處（見本院卷第71至77頁、第85至93頁
    ），則被告高福雄於本院審理時所陳述之案發過程，實難信
    實，當以其於警詢時所述較為可採。
　⒊被告高福雄於警詢時雖辯稱：係同案被告林彥廷拿取放在一
    旁的木棍及口袋中的行動電話意圖攻擊我時，我為自衛而不
    慎劃傷被告林彥廷云云（見偵字卷第8頁）。然依其所述同
    案被告林彥廷僅係意圖攻擊，尚未對被告高福雄有任何現在
    不法之侵害行為，則被告高福雄持美工刀劃傷同案被告林彥
    廷，顯非對於現在不法侵害加以防衛，其具有傷害同案被告
    林彥廷之故意，至堪認定。
　㈣被告林彥廷傷害同案被告高福雄部分：　
　⒈同案被告高福雄所受左眉撕裂傷，係於本案衝突過程中，被
    告林彥廷丟擲行動電話所致等事實，業據被告林彥廷於本院
    審理時供稱：我確實用手機丟被告高福雄，並丟到被告高福
    雄左邊的眉毛等語（見本院卷第499至500頁），核與證人即
    同案被告高福雄於警詢時證稱：案發當日被告林彥廷有使用
    私人手機及木棍攻擊我，他拿木棍攻擊我時被我閃掉了，但
    他的手機有打到我的額頭等語大致相符（見偵字卷第9頁）
    ，且有西園醫院乙種診斷證明書1紙、西園醫院110年10月6
    日西園醫字第110269號函檢附被告高福雄109年8月2日就診
    病歷資料與檢傷照片1份在卷可徵（見偵字卷第57頁、本院
    卷第187至197頁），亦堪認定。
　⒉被告林彥廷雖辯稱：我是為了阻擋同案被告高福雄持美工刀
    的攻擊，才丟擲行動電話云云（見偵字卷第24頁、本院卷第
    160頁）。惟查：
　⑴被告林彥廷於109年8月2日警詢中供稱：我與告訴人林聖祥在
    浴室上廁所的時候，發現同案被告高福雄在浴室旁的窗戶偷
    看，因此與同案被告高福雄發生爭執，在爭執的過程中，同
    案被告高福雄持美工刀先刺向告訴人林聖祥的胸部，然後我
    看到旁邊有木棍，我認為木棍可以抵擋同案被告高福雄所持
    美工刀的攻擊，可是還是被他劃傷左手臂（見偵字卷第28頁
    ）；嗣於同年月4日警詢時供述：同案被告高福雄持美工刀
    先攻擊告訴人林聖祥，造成告訴人林聖祥全身刀傷，後來也
    持美工刀劃傷我的左手臂，我為了自我防衛所以先從口袋拿
    出手機不小心打到同案被告高福雄的額頭，再於走廊上拿取
    一根木棍以抵擋他持美工刀對我的攻擊等語（見偵字卷第24
    頁）；再於本院準備程序時供稱：行動電話是朝同案被告高
    福雄的方向丟，是想要阻礙他，但沒有丟中被告同案高福雄
    等語（見本院卷第160頁）；復於本院審理時供述：同案被
    告高福雄與告訴人林聖祥發生口角及相互推擠後，同案被告
    高福雄就拿出美工刀，當時我與告訴人林聖祥的位置是平行
    的，同案被告高福雄第一刀劃下來時是先砍到我的左手臂，
    然後告訴人林聖祥將我推開去搶奪同案被告高福雄的刀，當
    時我並沒有感覺到痛，也不知道劃到我的東西是刀子，是告
    訴人林聖祥跟我說同案被告高福雄有拿刀子，而且我看到同
    案被告高福雄與告訴人林聖祥距離很近，刀片斷一節在地上
    ，我判斷刀子有刺到告訴人林聖祥，我才拿手機丟同案被告
    高福雄，接著我發現旁邊剛好有木棍，就拿棍子以揮舞的方
    式喝阻被告高福雄等語（見本院卷第497至499頁、第503頁
    ）。可見被告林彥廷對於同案被告高福雄究竟是先攻擊告訴
    人林聖祥，抑或衝突發生之際先持刀劃傷被告林彥廷，復轉
    向攻擊告訴人林聖祥，另就行動電話有無丟中同案被告高福
    雄，及丟擲行動電話究竟是為防止因同案被告高福雄劃傷自
    己而為阻止同案被告高福雄攻擊，抑或見同案被告高福雄攻
    擊林聖祥而為阻止等節，前後供述不一。
　⑵參以證人林聖祥於本院審理時證述：我與同案被告高福雄口
    角後，他就拿美工刀砍我、刺我，我被嚇到叫了，被告林彥
    廷就從房間裡出來要救我，當時我與同案被告高福雄兩邊在
    拉扯，因為我被砍了好幾刀，後來就沒什麼意識了，我沒有
    看到同案被告高福雄砍被告林彥廷的情形，另外被告林彥廷
    拿木棍的部分，我也是住院時聽家人說的，當日我也沒有看
    到被告林彥廷有朝被告高福雄丟擲行動電話等語（見本院卷
    第573至575頁），則被告林彥廷是否係為防止被告高福雄攻
    擊告訴人林聖祥始丟擲行動電話，實非無疑。又證人林聖祥
    既未親自見聞被告林聖祥丟擲行動電話之過程，且被告2人
    各執一詞，本案既乏客觀事證可佐被告林彥廷所述之真實性
    ，自無法僅憑被告林彥廷前開所陳而為有利其之認定。
　㈤綜上所述，被告2人前揭所辯自難採信，本案事證已臻明確，
    被告2人上開犯行，洵堪認定，應予依法論科。　
三、論罪科刑：
  ㈠罪名：
　　核被告2人所為，均係犯刑法第277條第1項之傷害罪。
  ㈡罪數關係：
　　被告高福雄係因與告訴人林聖祥及被告林彥廷發生糾紛之同
    一事由，於相同時間、地點對告訴人林聖祥及被告林彥廷為
    傷害犯行，犯罪時間甚為密接，客觀上尚難以強行分割，應
    認被告高福雄係以一行為觸犯上開各罪，為同種想像競合犯
    ，應依刑法第55條之規定，從一重之傷害罪處斷。
　㈢不予加重其刑之說明：
　⒈被告高福雄前⑴因竊盜案件，經臺灣花蓮地方法院（下稱花蓮
    地院）以105年度原簡字第70號判處有期徒刑4月、3月、3月
    ，應執行有期徒刑7月確定；⑵再因竊盜案件，經花蓮地院以
    105年度花原簡字第99號判處有期徒刑4月確定，前開二案，
    嗣經同院以105年度聲字第955號裁定應執行有期徒刑9月確
    定（下稱甲案）；⑶又因竊盜案件，經花蓮地院以106年度原
    易字第16號判處有期徒刑10月確定；⑷復因竊盜案件，經花
    蓮地院以106年度原易字第235號判處有期徒刑4月、3月、3
    月，應執行有期徒刑8月確定，前開甲案與⑶、⑷案件接續執
    行，於108年1月26日執行完畢，復因執行另案拘役刑，於同
    年3月15日出監，有臺灣高等法院被告前案紀錄表1份在卷可
    按，其受有期徒刑之執行完畢後，5 年以內故意再犯本案有
    期徒刑以上之罪，為累犯。
　⒉次按刑法第47條第1項有關累犯加重本刑部分，固不生違反憲
    法一行為不二罰原則之問題。惟其不分情節，基於累犯者有
    其特別惡性及對刑罰反應力薄弱等立法理由，一律加重最低
    本刑，於不符合刑法第59條所定要件之情形下，致生行為人
    所受之刑罰超過其所應負擔罪責之個案，其人身自由因此遭
    受過苛之侵害部分，對人民受憲法第8條保障之人身自由所
    為限制，不符憲法罪刑相當原則，牴觸憲法第23條比例原則
    ；而於前揭法條修正前，為避免發生上述罪刑不相當之情形
    ，法院就該個案裁量是否加重最低本刑（司法院釋字第775
    號解釋參照）。查，被告高福雄雖有上開竊盜前科與執行情
    形，然該構成累犯之前案與本案所犯罪名相較，犯罪手段、
    侵害法益及罪質均有不同，考量本案情節、被告高福雄之主
    觀惡性、危害程度及罪刑相當原則，爰不依刑法第47條第1
    項規定加重其刑。　
　㈣量刑：
　　爰以行為人之責任為基礎，本院審酌被告2人及告訴人林聖
    祥為鄰居，本應和睦相處，被告2人竟不思控制情緒、尊重
    他人，並循理性方式、合法途徑解決爭端，反出手傷人，實
    屬不該；又被告2人犯後均飾詞否認犯行，且被告高福雄與
    告訴人林聖祥、被告2人間迄今均未達成和解並賠償其等因
    此所受之損害，難認被告2人有悔悟之心；兼衡被告高福雄
    自陳國中肄業之智識程度、前曾從事木工工作、每月收入約
    新臺幣（下同）3萬5千元、育有未成年子女等生活狀況，被
    告林彥廷自陳高職畢業之智識程度、目前從事油漆工、月收
    入約3萬元等生活狀況（見本院卷第591頁）；復考量被告2
    人及告訴人林聖祥所受傷害程度，暨被告2人犯罪動機、素
    行、目的、手段、情節等一切情狀，分別量處如主文所示之
    刑，並均諭知易科罰金之折算標準，以資懲儆。
四、不予宣告沒收之說明：　　　
　　被告2人犯本案傷害犯行所分別使用之美工刀、木棍等物，
    未據扣案，且無證據證明上開物品尚存在，亦非違禁物，爰
    不予宣告沒收。
據上論斷，應依刑事訴訟法第299條第1項前段，刑法第277條第1
項、第55條、第41條第1項前段，刑法施行法第1條之1第1項，判
決如主文。
本案經檢察官洪敏超提起公訴，由檢察官羅儀珊到庭執行公訴。
中　　華　　民　　國　　111 　年　　4 　　月　　12　　日
                  刑事第十一庭  審判長法  官  鄧鈞豪
                                      法  官  吳玟儒
                                      法  官  林鈺珍
以上正本證明與原本無異。
如不服本判決應於收受送達後20日內向本院提出上訴書狀，並應
敘述具體理由；其未敘述上訴理由者，應於上訴期間屆滿後20日
內向本院補提理由書（均須按他造當事人之人數附繕本）「切勿
逕送上級法院」。告訴人或被害人如對於本判決不服者，應具備
理由請求檢察官上訴，其上訴期間之計算係以檢察官收受判決正
本之日期為準。
      　　　　　　　　　　　　　　　　書記官　葉潔如
中　　華　　民　　國　　111 　年　　4 　　月　　12　　日
附錄本案論罪科刑法條全文： 
中華民國刑法第277條
傷害人之身體或健康者，處5年以下有期徒刑、拘役或50萬元以
下罰金。
犯前項之罪，因而致人於死者，處無期徒刑或7年以上有期徒刑
；致重傷者，處3年以上10年以下有期徒刑。